臺灣板橋地方法院民事判決　　　　　　　　95年度國字第20號
原　　　告　乙○○
被　　　告　台北縣板橋市公所
法定代理人　甲○○
訴訟代理人　趙國生律師
　　　　　　林奕秀律師
複代理人　　周珮琦律師
上列當事人間請求國家賠償事件，經本院於民國96年4 月26日言
詞辯論終結，判決如下：
    主  文
被告應給付原告新台幣陸拾壹萬陸仟捌佰貳拾捌元。
原告其餘之訴駁回。
訴訟費用由被告負擔四分之一，其餘由原告負擔。
    事實及理由
壹、程序部分：
    按依國家賠償法請求損害賠償時，應先以書面向義務機關請
    求，並於起訴時提出該機關逾期不協議、協議不成立或拒絕
    賠償之證明文件，此為訴權存在必備之要件，國家賠償法第
    10條第1 項及該法施行細則第37條定有明文。查原告主張其
    於民國95年4 月13日，以國家賠償請求書主張其因被告板橋
    市○○○於道路之管理不當，導致原告於騎乘機車時滑倒受
    傷，而向被告請求國家賠償。被告則於95年7 月21日，以北
    縣板法賠字第9 號拒絕賠償理由書拒絕賠償，此有原告所提
    出之請求書與送達回證及臺北縣板橋市公所之拒絕賠償理由
    書各1 件為證，自堪信為真實，則原告以被告為賠償義務機
    關提起本件訴訟，於法尚無不合，合先敘明。
貳、實體部分：
一、原告起訴主張
：(一)原告於94年8 月23日上午9 時15分許騎乘車號BBM-762 號之
    重型機車，於行經板橋往樹林方向之道路（下稱系爭道路）
    時，因道路上有連續坑洞，致原告緊急煞車後仍因撞到坑洞
    而倒地，並受有右橈骨遠端骨折、右手臂及手腕關節外側擦
    傷、中指指甲壞死、左手肘擦傷、左手掌脫皮、左膝及左踝
    擦傷等傷害，且上開機車亦嚴重受損。
  (二)發生事故之路段剛完成新鋪面不久，即有坑洞產生，除品質
    令人質疑外，被告亦未盡養護及警示之責，對於系爭道路之
    管理即有欠缺，並致原告受有損害，自應依國家賠償法第3
    條第1 項之規定應負損害賠償責任。
  (三)原告因被告對於系爭道路之管理有欠缺受有如下之損害：
    醫療費用：1萬444元。
    修車費用：9,200元。
     減少勞動能力部分：100萬元。
    精神上慰撫金：150萬元。
  (四)為此，依據國家賠償法第3 條第1 項之規定，請求被告給付
    251 萬9,644 元。
二、被告則以：
  (一)原告雖係於行駛系爭道路路面時因緊急煞車而受有傷害，然
    事發當時僅有原告一人在場，且車輛於行駛之際，會突然採
    取緊急煞車之動作，可能有各種之因素，例如可能係因行進
    當時突有車輛衝出、亦可能係因車輛本身發生問題、前方車
    輛突然緊急煞車等情形。
  (二)依國家賠償法第3 條第1 項請求賠償者，需以被害人所受損
    害與公有公共設施在設置或管理上之欠缺，有相當因果關係
    者為限，此有最高法院93年度台上字第2084號判決意旨可供
    參照，而由94年8 月25日臺北縣政府警察局交通警察隊板橋
    分隊之道路交通事故談話紀錄表，輔以上揭分隊所製作之道
    路交通事故現場草圖，原告之煞車痕至坑洞距離為4. 2公尺
    ，可知原告於騎車經過該路段時，早在距離路面上坑洞4.2
    公尺前已明確見到路面上有坑洞存在，顯然有充足之時間採
    取措施以迴避距離原告4 公尺遠之坑洞而根本無須緊急煞車
    。因此，原告之所以會摔倒，顯然係原告於騎車行駛期間因
    緊急煞車而導致機車滑行摔倒，與系爭道路路面之坑洞根本
    毫無因果關係。
  (三)縱認被告機關確應負損害賠償責任，惟參諸國家賠償法第3
    條第1 項及民法第184 條以下等規定，皆無原告所稱之「影
    響未來執業之損失」、「造成健康及影響生活品質之損失」
    ，且縱所謂「造成健康及影響生活品質之損失」為民法第
    195 條之慰撫金，惟依照最高法院51年度台上字第223 號判
    例可知，原告如欲請求慰撫金尚須就其人格權遭受侵害受有
    如何之苦痛舉證以明其說，然參酌原告起訴意旨，原告僅空
    言主張受有造成健康及影響生活品質之損失150 萬元，全無
    任何敘述，被告礙難同意。
  (四)為此，請求駁回原告之訴。
三、兩造不爭執之事實
  (一)被告為系爭道路之管理機關。
  (二)原告因行駛於系爭道路之路面而受有右橈骨遠端骨折、右手
    臂及手腕關節外側擦傷、中指指甲壞死、左手肘擦傷、左手
    掌脫皮、左膝及左踝擦傷等傷害。
四、本件爭點與本院判斷：
  (一)被告就系爭道路設置或管理是否有欠缺：
  按「上訴人（台南市政府）管理之路段既留有坑洞未能及時
    修補，又未設置警告標誌，足以影響行車之安全，已不具備
    通常應有之狀態及功能，即係公共設施管理之欠缺，被上訴
    人因此受有身體或財產之損害，自得依國家賠償法第3 條第
    1 項及第9 條第2 項規定請求上訴人負賠償責任，至損害之
    原因，縱係由於某公司挖掘路面所致，倘認該公司應負責任
    ，依同法第3 條第2 項之規定，上訴人對之有求償權，並不
    因而可免除上訴人對被上訴人之賠償義務。」最高法院73年
    台上字第3938號判例著有明文。
  查系爭道路為柏油路面、路面乾燥、有坑洞，第一處之坑洞
    成橢圓形，最長直徑約155 公分，而於該坑洞之中間處，有
    一深度約不到5 公分之小坑洞，有臺北縣政府警察局板橋分
    局之道路交通事故調查報告表及現場照片等件在卷足憑，而
    被告既未及時修補復未設置警告標誌，顯然足以影響行車之
    安全，已不具備通常應有之狀態及功能，揆諸前揭最高法院
    判例要旨，被告就系爭道路之管理自屬有欠缺。
  (二)原告所受傷害與系爭道路之設置或管理欠缺有無相關因果關
    係：
  按時速40公里之煞車距離，依路面情況之不同，煞車距離自
    6.9 公尺至10.5公尺不等，又時速40公里之反應距離為8.32
    公尺，有如附表所示之一般公路汽車煞車距離行車速度對照
    表，及汽車行駛距離及反應距離一覽表足憑。則汽車以時速
    40公里之速度行駛，能對於路面坑洞為煞停準備之最短距離
    應為15.22 公尺（計算式：6.9+8.32=15.22），至為明確。
  被告雖抗辯：本件煞車痕竟有長達4.2 公尺，則原告在離系
    爭道路路面坑洞4.2 公尺前方時已見到路面上有坑洞，原告
    顯有充足之時間避開前方坑洞而無須緊急煞車云云。惟查原
    告能作煞停準備之最短距離為15.22 公尺，已如前述，則原
    告於坑洞前4.2 公尺始發現坑洞，並無充分時間以煞車方式
    避免跌入坑洞，核被告抗辯：原告於坑洞前4.2 公尺即發現
    路面坑洞，有充作時間作煞停準備云云，明顯乖離常理，不
    足採信。復查系爭道路既供公眾通行，其路面卻存有連續之
    坑洞，且其中第一處之坑洞經臺北縣政府警察局板橋分局現
    場丈量之結果，呈現一最大直徑約達155 公分，最小直徑約
    90 公 分之橢圓形，且該坑洞深度亦達約5 公分，再參酌現
    場道路全景照片，該坑洞所佔車輛行進面積約達1/3 ，因道
    路坑洞所占道路面積過大，尚難期原告能以繞道之方式避開
    道路坑洞，自應認原告因煞車不及跌倒受傷與系爭道路坑洞
    間有相當之因果關係存在。
  被告雖又抗辯：原告僅須稍加注意車前狀況，即可避免機車
    倒地而受傷，且無不能注意之情事，則原告就本件損害之發
    生亦有過失云云。惟查原告最遲必須於系爭坑洞前方15.22
    公尺即發現道路上之坑洞，始能避免本件車禍之發生，則認
    原告就本件車禍之發生亦有過失，無異認原告負有於坑洞前
    方15.22 公尺即發現該坑洞之注意義務，惟人的視野有限並
    有盲點存在，視覺圓錐角在3 至5 度範圍最為清晰，10至12
    度範圍雖可看見但已不太清楚，而地面上之坑洞並在駕駛人
    以3 至5 度之清晰視距範圍內，則被告未就通常一般人之視
    距均可在坑洞前方15.22 公尺清晰地看到坑洞，且於以時速
    40公里行駛之狀況下對於該坑洞作出煞車之反應，汽車至完
    全煞停為止，均不會掉入坑洞中之事實，舉證以實其說，僅
    徒托原告未注意車狀況，抗辯謂原告亦有過失，自屬不足採
    信。
五、按不法侵害他人之身體或健康者，對於被害人因此喪失或減
    少勞動能力或增加生活上之需要時，應負損害賠償責任，又
    不法侵害他人之身體、健康、名譽、自由、信用、隱私、貞
    操，或不法侵害其他人格法益而情節重大者，被害人雖非財
    產上之損害，亦得請求賠償相當之金額，國家賠償法第5條
    、第193 條、民法第195 條第1 項前段定有明文。茲將原告
    請求賠償之各項金額，分項析述如后：
  (一)醫療費用1 萬444 元部分：原告主張因本件傷害支出醫療費
    6,488 元部分已據提出財團法人恩主公醫院之醫療費用收據
    6 張為證，自堪信為真實。至於其餘3,956 元部分，原告雖
    提出美滿藥局之收據6 張及杏一醫療用品行之收據4 張，惟
    並非經醫囑所支出之醫療費用，尚難認係醫療所必須，自不
    得請求被告賠償。因此，原告請求被告醫療費用在6,488 元
    範圍內，為有理由，逾此之請求，即屬無據。
  (二)預估醫療費用33萬元（註原告於95年12月1 日所提出之書狀
    將此部分之費用併入精神慰撫金項下）：原告主張其疤痕治
    療需3 萬元，復健費用需30萬元，合計受有預估醫療費用33
    萬元之損害等語。經查原告因本件車禍受傷致左膝蓋及手肘
    有過度疤痕，需要脈衝光治療痕與色素著區，約6 至8 次治
    療，預估治療費用約2 萬4,000 元至3 萬元之事實，已據提
    出盧靜怡皮膚專科診所診斷證明書1 件為證，此部分之醫療
    費用係損害確已發生，但回復原狀金額無法確定，本院取預
    估醫療費用2 萬4,000 元至3 萬元之中間數（即2 萬7,000
    元），認原告請治療疤痕之費用在2 萬7,000 元之範圍內核
    屬適當。至於原告主張其復健費用預估需30萬元部分，則未
    舉證以實其說，則原求請求預估復復費用30萬元，難認有理
    由，不應准許。
  (三)機車修理費用9,200 元部分：查原告主張其因被告對於系爭
    道路之管理有欠缺，而騎乘機車而滑倒，並致機車受損，支
    出修理費用9,200 元（零件部分為7170元，工資部分為2030
    元）之事實，固據其提出鑫鎰車業行之估價登記表1 件及收
    據2 件為證。惟修復補強費用計算回復原狀之金額，應扣除
    折舊（最高法院77年度第9 次民事庭會議決議參照）。又依
    行政院頒布「固定資產耐用年數表」及「固定資產折舊率表
    」規定，機車耐用年數為3 年，依定率遞減法每年折舊千分
    之536 ，但其最後一年之折舊額，加歷年折舊累計額，其總
    和不得超過該資產成本額9/10。而系爭機車係88年9 月出廠
    ，有行車執照原本1 件可按（閱畢發還），算至94年8 月23
    日本件事故發生時止，已使用超過5 年9 月，是系爭受損機
    車於車禍發生時已逾耐用年數3 年。則原告所支出修理費之
    零件部分應扣除折舊9/10，僅得請求殘值717 元（計算式：
    7170×0.1=717） ，至於工資2030元部分無折舊問題，是原
    告請求被告賠償機車之修理費用在2747元（計算式：717+20
    30=2747） 範圍內，為有理由，逾此之請求，即屬無據。
  (四)喪失及減損勞動能力100 萬元部分：原告主張其有3 個月無
    法工作，及受有勞動能力減少之損害等情，固據提出國立臺
    灣大學醫學院附設醫院職診字第09 500003 號職業病診斷證
    明書為證。惟觀諸上開診斷證明書所載：「工作能力評估顯
    示『負重能力』（左右手均為20kg）及雙手搬運（25kg）之
    能力，遠超過其工作所需，因此可符合工作需求。『手功能
    』方面，其握力、指力、精細動作對照常模大致在中等以上
    ，而手關節活動度除右側橈偏約0-10度，無法完全伸展外，
    其餘活動度大致正常。……，個案手部生理功能的損失大約
    僅佔全身功能之1%。由於個案之右手腕關節有輕微的活動度
    限制，以及肌耐力不足，因此建議在工作時能適時休息，工
    作半小時後做手腕關節運動，以及伸展運動」等語，並無原
    告3 個月無法工作之記載，無從證明原告受有3 個月喪失勞
    動能力之損害。至於原告主張其勞動能力減損部分，因原告
    一工工作中大多需要持續坐著，且手部一直操作電腦及其他
    文書，則原告右手腕關節既有輕微的活動度限制，以及肌耐
    力不足，工作半小時後需做手腕關節運動，則其工作效率顯
    較正常人可連續工作2 、3 小時為差，堪認原告之勞動能力
    確有減損，本院審酌原告手部生理功能之損失約佔全身功能
    之1%，因認原告減損勞動能力之比例為1%，應按每年1 萬3,
    214 元計算減損勞動能力之損害，又原告94年度之薪資所得
    為132 萬1,388 元，且其係42年2 月10日出生，自本件事故
    94年8 月23日起至107 年2 月10日屆滿65歲退休之日止，共
    計12年5 月18日，依霍夫曼式計算法扣除中間利息（首期給
    付不扣除中間利息）核計其金額為壹拾參萬伍佰玖拾參元【
    計算方式為： (13214X9.00000000+(13214X0.00000000)X0.
    625)=130592.00000000000 。其中9.00000000為年別單利5%
    第12年霍夫曼累計係數，0.00000000為未滿一年日數折算年
    數之比例，0.625 為年別單利5%第13年霍夫曼單期係數。採
    四捨五入，元以下進位】，則原告請求減損勞動能之之損害
    13萬593元，亦屬有據。
  (四)精神上慰撫金117 萬元部分（註原告請求之慰撫金為150 萬
    元，但其中有33萬元係屬預估醫療費用，已於上開五(二)中論
    斷說明）：按慰撫金之多寡，應斟酌雙方之身分、地位、資
    力與加害之程度及其他各種情形核定相當之數額，其金額是
    否相當，自應依實際加害情形與被害人所受之痛苦及雙方之
    身分、地位、經濟狀況等關係決定之。查原告因系爭道路管
    理有欠缺受有右橈骨遠端骨折、右手臂及手腕關節外側擦傷
    、中指指甲壞死、左手肘擦傷、左手掌脫皮、左膝及左踝擦
    傷，且手關節受有無法完全伸展之永久性傷害，衡諸社會一
    般通念，原告精神上當受有相當之痛苦，本院審酌被告對於
    系爭道路管理欠缺之程度，及原告之職業、年齡、教育程度
    、社會地位、資力等一切情形，認原告請求之精神慰撫金在
    45萬元之範圍內核屬適當，逾此部分之請求，即屬過高，不
    應准許。
  (五)綜上所述，原告所受各項損害之金額總計為61萬6,828 元（
    計算式：6488+27000+2747+130593+450000＝616828）。
六、從而，原告依國家賠償法第3 條第1 項之規定，請求被告賠
    償61萬6,828 元，為有理由，應予准許，逾此之請求，即屬
    無據，應予駁回。
七、本件事證已明，兩造其餘攻擊防禦方法及爭點，均與本判決
    所為前開判斷不生影響，無庸逐一論述，附此敘明。
八、結論：原告之訴為一部有理由，一部無理由，依民事訴訟法
    第79條，判決如主文。
中　　華　　民　　國　　96　　年　　5 　　月　　9 　　日
                  民事第三庭    法　官　何君豪
以上正本係照原本作成
如對本判決上訴，須於判決送達後20日內向本院提出上訴狀
中　　華　　民　　國　　96　　年　　5 　　月　　9 　　日
                                書記官　蕭興南
